【裁判字號】    98,台上,3193
【裁判日期】    980611
【裁判案由】    違反貪污治罪條例
【裁判全文】
最高法院刑事判決            九十八年度台上字第三一九三號
上  訴  人  甲○○
選任辯護人  林慶苗律師
            陳永昌律師
            吳孟勳律師
上  訴  人  乙○○
選任辯護人  蘇千祿律師
            陳永昌律師
            吳孟勳律師
上列上訴人等因違反貪污治罪條例案件，不服台灣高等法院中華
民國九十七年十二月三十一日第二審判決（九十六年度上訴字第
四一一二號，起訴案號：台灣桃園地方法院檢察署九十三年度偵
字第一三０五八、一八一五九號），提起上訴，本院判決如下：
    主  文
原判決撤銷，發回台灣高等法院。
    理  由
本件原判決認定上訴人甲○○、乙○○有原判決事實欄記載之共
同對於違背職務之行為，收受賄賂之犯行，因而維持第一審之科
刑判決（經為刑法新舊比較，依刑法修正前牽連犯從一重論甲○
○以共同依據法令從事公務之人員，對於違背職務之行為，收受
賄賂罪，及論乙○○以與依據法令從事公務之人員，共同對於違
背職務之行為，收受賄賂罪；各處有期徒刑拾貳年，及為相關從
刑之宣告）。駁回上訴人等在第二審之上訴。固非無見。
惟查：(一)、「法院或檢察官因調查證據及犯罪情形，得實施勘驗
。」刑事訴訟法第二百十二條固定有明文，但依同法第二百十九
條準用第一百五十條之規定，當事人及審判中之辯護人得於勘驗
時在場，如認有必要，並得命被告在場，且除有急迫情形外，並
應將行勘驗之日、時及處所，通知前開得在場之人，使之得於實
施勘驗之際，就勘驗方法、結果等事項，當場為必要之意見陳述
或辯明，而昭公信，此並為當事人（包括被告）、辯護人在場之
權利。此即學理上所稱之「在場權」，屬被告在訴訟法上之基本
權利之一，兼及其對辯護人之依賴權同受保護。故事實審法院行
勘驗時，倘無法定例外情形，而未依法通知當事人及辯護人，使
其有到場之機會，所踐行之訴訟程序自有瑕疵，此項勘驗筆錄，
應認屬因違背法定程序取得之證據。上訴人等之第一審選任辯護
人，於民國九十五年十二月十二日審判期日，請求勘驗上訴人等
在調查站應詢之光碟，陳稱：「被告在調查站所述沒有任意性，
被告均表示調查站是拿別人的筆錄要他們照著說，我們對筆錄連
續性及任意性有意見。」等語（見第一審卷二第一三０頁），主
張上訴人等警詢之供述欠缺任意性及真實性。雖第一審受命法官
先後於九十五年十月五日下午二時三十分及同年十二月二十八日
上午九時三十分進行勘驗上訴人等於調查站製作筆錄之光碟，然
依各該勘驗筆錄之記載，係僅由受命法官、書記官在法官辦公室
內實施勘驗（見同上卷第一三四、一五三頁），顯未通知上訴人
等之選任辯護人在場，亦未命上訴人等到場，其所踐行之勘驗程
序，與前揭法律規定不相符合。上訴人等之原審選任辯護人於原
審仍一再爭執上訴人等在調查站供述之任意性及供述內容之真實
性，並質疑上開第一審勘驗之適法性（見原審卷第四七、四八、
一０四、一九五、二０七頁），原判決僅以該第一審之勘驗筆錄
係承審法官依法定程式所製作（本件並非第一審於審判期日於當
事人、辯護人到場時當庭勘驗，本院九十六年度台上字第五二二
四號刑事判決亦非謂法院或檢察官實施勘驗時縱未予當事人、辯
護人在場之機會，其製作之勘驗筆錄仍具證據能力），誤引本院
上揭判決意旨，以其具直接審理之意義，逕依第一審之勘驗結果
，認上訴人於警詢之供述係出於自由意志，而採為斷罪之證據資
料，其所踐行之程序及採證認事俱難認允洽。(二)、「第二審法院
認為上訴有理由，或上訴雖無理由，而原判不當或違法者，應將
原審判決經上訴之部分撤銷，就該案件自為判決。」刑事訴訟法
第三百六十九條第一項前段定有明文。又依刑法第二條第一項比
較裁判時法或行為時法（包括中間法）何者有利於行為人，應就
與罪刑有關之一切情形，全部加以比較，依綜合判斷之結果，為
整體之適用，不得割裂事項而分別適用裁判時或行為時法中個別
有利之條文，始能符合法律修正及上開條項所定原則從舊例外從
輕之旨。本件第一審判決以乙○○雖不具公務員身分，但與具公
務員身分之甲○○共同犯本件之貪污等罪，依貪污治罪條例第三
條及刑法第三十一條第一項之規定，亦應依各該罪論處，而乙○
○行為後，刑法第三十一條第一項經修正為：「因身分或其他特
定關係成立之罪，其共同實行、教唆或幫助者，雖無特定關係，
仍以正犯或共犯論。但得減輕其刑。」與修正前同條項之規定相
較，除部分文字修正外，並增設但書「得減輕其刑」之規定，顯
已影響行為人刑罰之法律效果，認屬法律變更，比較新、舊法結
果，應適用有利於乙○○之修正後規定等情。原判決既認定第一
審判決經綜合比較新舊條文後，認應適用有利於上訴人等之行為
時法，卻就乙○○部分割裂適用修正後刑法第三十一條第一項之
規定，顯然於法有違；且原判決與第一審判決就乙○○部分之論
罪所適用法條已有不同，依上揭說明，原審自應撤銷第一審關於
違法部分之判決並就該部分自為判決，乃其竟僅於理由說明該違
法部分應予更正，而仍維持第一審之判決，駁回乙○○在第二審
之上訴，亦有判決不適用法則之違法。上訴意旨執上述諸端指摘
原判決不當，尚非全無理由，應認原判決有撤銷發回更審之原因
。又本件工程招標，經核定底價為新台幣（下同） 227,000,000
元，原判決理由亦如是認定（見原判決第一三頁），其事實欄卻
載為20,207,000,000元，前後不一，且與卷內資料不符，併有可
議，案經發回，應注意更正之。
據上論結，應依刑事訴訟法第三百九十七條、第四百零一條，判
決如主文。
中    華    民    國  九十八  年    六    月   十一   日
                      最高法院刑事第九庭
                          審判長法官  邵  燕  玲
                                法官  李  伯  道
                                法官  孫  增  同
                                法官  李  英  勇
                                法官  蔡  彩  貞
      本件正本證明與原本無異
                                      書  記  官
中    華    民    國  九十八  年    六    月   十七   日
                                                      Ｑ


司法院資訊處製作；財團法人民間司法改革基金會備份。
